【裁判字號】    97,訴,1605
【裁判日期】    980206
【裁判案由】    所有權移轉登記
【裁判全文】
臺灣桃園地方法院民事判決              97年度訴字第1605號
原      告  乙○○
訴訟代理人  盧建宏律師
被      告  丙○○
上列事人間請求所有權移轉登記事件，本院於民國98年1 月12
日言詞辯論終結，判決如下：
    主      文
被告應將坐落桃園縣桃園市○○○段四二八之二三地號土地，及
其上建號為桃園縣桃園市○○○段一二九五號之建物（即門牌號
碼為桃園縣桃園市○○路一一二號房屋）所有權應有部分五分之
一移轉登記予原告。
訴訟費用由被告負擔。
    事實及理由
一、原告主張：兩造原為夫妻關係，於民國96年7 月27日協議離
    婚，並簽有離婚協議書1 份（下稱系爭協議），依系爭協議
    第3 條第1 項約定「桃園市○○路112 號登記名義人女方，
    經女方同意將前列房地（即指坐落桃園縣桃園市○○○段
    428 之23地號土地，及其上桃園縣桃園市○○○段1295號之
    建物即門牌號碼為桃園縣桃園市○○路112 號房屋，下稱系
    爭房地）所有權應有部分5 分之1 給男方，移轉登記稅費均
    歸男方自行負擔，其餘5 分之3 所有權由3 名子女均分」。
    惟迄今被告仍拒不履行此一移轉登記之義務。爰提起本件訴
    訟，請求被告履行上開協議等語，並聲明：被告應將系爭房
    地所有權應有部分5 分之1 移轉登記予原告。
二、被告則以：兩造於96年7 月27日協議離婚時，雖簽有系爭協
    議，然當時兩造另有口頭約明將不辦理系爭房地所有權持分
    過戶，僅於系爭房地出售並扣除必要費用後，交付剩餘價金
    5 分之1 予原告，原告請求已屬無據；且前因原告常對被告
    施暴，原告曾於95年9 月間簽立切結書載明：原告不得再對
    被告施暴，如有違反，願將系爭房地所有權給予被告及3 名
    子女等語，然原告於96年1 月6 日再次對被告施暴，原告自
    已不得再請求被告移轉系爭房地所有權應有部分5 分之1 予
    原告等語抗辯，並聲明原告之訴駁回。，
三、原告主張兩造於96年7 月27日協議離婚，並簽有系爭協議，
    該協議第3 條第1 項載明「桃園市○○路112 號登記名義人
    女方，經女方同意將前列房地（即系爭房地）所有權5 分之
    1 給男方，移轉登記稅費均歸男方自行負擔，其餘5 分之3
    所有權由3 名子女均分」，事後兩造並辦妥離婚登記等事實
    ，業據原告提出系爭協議書、土地及建物登記謄本等件為證
    ，且為被告所不爭，自堪信為真實。
四、原告另主張依系爭協議，被告應將系爭房地所有權應有部分
    5 分之1 移轉登記予原告等情，則為被告所否認，並以前詞
    置辯，則本件應審究者為系爭協議有關系爭房地約定之真意
    為何？原告依系爭協議請求被告移轉系爭房地所有權應有部
    分5 分之1 有無理由？經查：
(一)、兩造於96年7 月27日所訂之系爭協議，除表明兩造同意訂立
    該協議並協同至戶政機關辦理離婚登記外，另有就包括系爭
    房地等動產、不動產所有權歸屬部分而為約定等情，有系爭
    協議書可憑；而上述有關財產歸屬之約定，不論其性質係財
    產歸屬契約或夫妻剩餘財產分配契約，因係與離婚契約聯立
    之契約，或本於離婚生效後所為之剩餘財產分配，該財產契
    約均係以離婚生效為停止條件（最高法院85年台上字第3020
    號民事判決可資參照）。本件兩造既不爭執訂立系爭協議後
    ，已辦妥離婚登記，則上述有關財產約定之契約於兩造辦理
    離婚登記後自已生效，核先敘明。
(二)、按解釋意思表示應探求當事人之真意，不得拘泥於所用之辭
    句，民法第98條定有明文。次按解釋契約，固須探求當事人
    立約時之真意，不能拘泥於契約之文字，但契約文字業已表
    示當事人真意，無須別事探求者，即不得反捨契約文字而更
    為曲解；又解釋私人之契約應通觀全文，並斟酌立約當時之
    情形，以期不失立約人之真意（最高法院17年上字第1118號
    、18年上字第1727號判例足資參照）。系爭協議第3 條第1
    項除已載明；被告同意將系爭房地所有權5 分之1 給原告等
    情外，且緊接該文字之後，亦約明「移轉登記稅費均歸男方
    自行負擔」，是上開協議文字，除已表明被告應將系爭房地
    所有權5 分之1 給原告外，另已就移轉登記所需之稅費約定
    應由原告負擔，是該等協議文字，顯已明確表示當事人真意
    為「被告應將系爭房地所有權應有部分之5 分之1 移轉登記
    予原告」，否則何需就移轉登記稅費應由原告負擔一併約明
    ，僅此即已無須別事探求，更不得反捨契約文字而更為曲解
    ，原告主張依系爭協議，被告應將系爭房地所有權應有部分
    之5 分之1 移轉登記予原告，即屬可採。
(三)、被告雖一再辯稱：兩造雖簽有系爭協議，然當時兩造另有口
    頭約明將不辦理系爭房地所有權持分過戶，僅於系爭房地出
    售並扣除必要費用後，始交付剩餘價金5 分之1 予原告云云
    ，而詰之證人即兩造簽立該協議時之見證人甲○○於98 年1
    月12日本院審理時亦證稱：兩造簽立系爭協議是我見證，當
    時因原告有外遇，被告訴請離婚，而系爭不動產是登記在被
    告名下，原告知道理虧，所以經協調多次，最後一次，原告
    就向被告說系爭房地是兩造共同打拚所購置，希望能將系爭
    不動產由全家5 人各持有5 分之1 ，原告並表示不會要求被
    告辦理過戶，請被告放心，只要系爭房地出賣時，能將價金
    5 分之1 分給原告即可，被告猶豫很久後，才答應系爭房地
    賣掉後，願意將價金5 分之1 分給原告，至於為何此部分文
    字沒有寫在協議書上，是因為我認為這很單純，所以沒有記
    載清楚云云，然查，證人甲○○曾經處理過類似之協議離婚
    事件，約有一、二十件之多，為其於本院審理時所自陳，顯
    見其就此種協議書之擬定，具有相當經驗，自應對該等協議
    文字記載及所生效力，知之甚詳；而「移轉登記系爭房地所
    有權5 分之1 」與「系爭房地出賣後，可受分配價金5 分之
    1 」，乃完全不同之文字記載與效力，僅一般人，均可明顯
    區別，遑論有此經驗之證人甲○○，是若本件兩造真有如證
    人甲○○所稱僅是約定系爭房地出賣後，原告可受分配價金
    5 分之1 ，而非可要求移轉所有權5 分之1 ，則證人甲○○
    怎有可能捨房地出賣後之價金分配不記，而僅記載該房地所
    有權之歸屬而已；遑論該等文字之後，證人甲○○已將系爭
    房地所有權移轉登記所需費用載明應由原告負擔等情，在在
    顯示，證人甲○○此部分所陳，顯與客觀事實不符，即難盡
    信。再詰之證人即亦為兩造簽立系爭協議時之見證人陳俊隆
    律師於98年1 月12日本院審理時則證稱：本件是被告委託我
    提起離婚之訴，後來訴訟進行一半，兩造一起到我事務所談
    協議離婚，所以上開協議書是由我及助理甲○○負責見證，
    兩造的意思化作文字，確實如協議書所載，所以基本上協議
    書所確認的內容，就是當事人經過協調後所確認的真意，但
    因本件協調很久，雙方條件有些差距，兩造又一直反反覆覆
    ，最後才就勉強形成共識部分化作文字，以先辦理離婚登記
    為前提等語，是依證人陳俊隆所言，本件兩造就協議離婚所
    達成之共識，應僅限於見諸文字之部分，至於文字未記載者
    ，縱兩造曾就此有所討論，既未見諸文字，又未經證人見證
    ，自屬未達成共識者，自不能拘束兩造任何一方，被告以此
    為辯，即與事實不符，難以採信。
(四)、甚且，系爭協議除就系爭房地所有權有所約定外，且就系爭
    房地之貸款，應由原告負責以租金代繳納貸款至全部清償為
    止；另一坐落桃園縣桃園市○○○街13號12樓之房地，則依
    其名義歸屬被告，房屋貸款由被告負責繳納貸款至全部清償
    為止；至於其他動產、債務則依其名義定其歸屬等情，亦有
    系爭協議書在卷可證，可見兩造在訂立系爭協議時，已就離
    婚後兩造財產權利之歸屬有所約定，而系爭協議既載明「桃
    園市○○路112 號登記名義人女方，經女方同意將前列房地
    所有權5 分之1 給男方，移轉登記稅費均歸甲方自行負擔，
    其餘5 分之3 所有權由三名子女均分」」，是不論兩造有無
    原告僅可請求系爭房地出賣後之價金5 分之1 之口頭約定，
    亦已足認被告係承認原告就系爭房地產權擁有5 分之1 權利
    ，否則何需約定此部分房貸應由原告繳納，此與該協議已就
    另一完全歸屬被告之坐落桃園縣桃園市○○○街13號12樓之
    房地貸款由被告負責繳納比對即知。而按不動產物權依法律
    行為而取得、設定、喪失及變更者，非經登記，不生效力，
    為民法第758 條所明文。兩造協議離婚時，既已確認原告擁
    有系爭房地5 分之1 權利，則原告依法律行為取得系爭房地
    所有權5 分之1 ，又非經登記，即不生效力，倘被告不依法
    辦理所有權移轉登記，又不出售系爭房地，則原告自無從擁
    有系爭房地之5 分之1 權利，是通觀該協議之全文，並斟酌
    兩造立約當時之情形，縱兩造曾有上開口頭約定，亦應解為
    被告在兩造離婚生效後，即負有移轉系爭房地所有權應有部
    分5 分之1 予原告之義務，但如經出售，被告即應改給付價
    金之5 分之1 予原告，方不失立約人之真意，自難捨此而曲
    解訂約真意係系爭房地未出售前，被告對原告即不負有任何
    義務，被告所辯，洵無可採。
(五)、至於被告另稱：原告曾於96年1 月6 日再次對被告施暴，依
    原告於95年9 月間所簽立之切結書，原告亦不得請求被告移
    轉系爭房地所有權5 分之1 予原告云云，然被告除就其所稱
    原告曾於96年1 月6 日再次對被告施暴1 節，未能舉證以實
    其說外，且如前述，兩造簽立系爭協議之日期為96年7 月27
    日，已在原告簽立該切結書及所謂再次施暴之後，是兩造既
    於此後，另立系爭協議就兩造間之財產歸屬，另為約定，則
    兩造間就此部分之權利義務歸屬，自應以其後所合意之系爭
    協議為依歸，該切結書與系爭協議不符者，自已失其效力，
    自不能再拘束兩造，被告此部分所陳，亦難為其有利之認定
    ，一併敘明。
五、從而，原告依兩造所簽立之系爭協議，請求被告將系爭房地
    所有權應有部分5 分之1 移轉登記予原告，即屬正當，應予
    准許。
六、結論：本件原告之訴為有理由，依民事訴訟法第78條，判決
    如主文。
中    華    民    國    98    年    2     月    6    日
                  民事第二庭    法  官  尹  良
以上正本係照原本作成
如對本判決上訴，須於判決送達後20日內向本院提出上訴狀
中    華    民    國    98    年    2     月    6    日
                                書記官  陳美宜


司法院資訊處製作；財團法人民間司法改革基金會備份。
